【裁判字號】    98,家聲,14
【裁判日期】    980227
【裁判案由】    聲請變更姓氏
【裁判全文】
臺灣屏東地方法院民事裁定              98年度家聲字第14號
聲  請  人  甲○○
上列聲請人聲請變更子女姓氏事件，本院裁定如下：
    主  文
聲請駁回。
聲請費用新臺幣壹仟元由聲請人負擔。
    理  由
一、本件聲請意旨略以：聲請人甲○○從小被舅舅張庚永收養
    ，因而改姓叫「張予譯」，迄今已沿用三十多年，雖聲請人
    於民國83年11月1 日即與養父終止收養關係，惟遲至98年1
    月16日始申請登記恢復原姓氏，因所有朋友均知聲請人名叫
    張予譯，故聲請人必須向人解釋何以改姓賴，且很多文件必
    須變更，造成其困擾；又聲請人之父母賴修仁、賴張清月於
    聲請人小時候即因父親外遇而協議離婚並登記完畢，聲請人
    自小即與父親分開，而與母親生活，對父親沒有感情亦不甚
    諒解，且聲請人父親已於90年11月28日過世，故聲請人有事
    實足認目前之姓氏對其有明顯不利之影響，為此爰依民法第
    1059條之規定，聲請變更聲請人甲○○之姓氏為母姓等語，
    並提出戶籍謄本2 份為證。
二、按有下列各款情形之一，且有事實足認子女之姓氏對其有不
    利之影響時，父母之一方或子女得請求法院宣告變更子女之
    姓氏為父姓或母姓：一、父母離婚者。二、父母之一方或雙
    方死亡者。三、父母之一方或雙方生死不明滿3 年者。四、
    父母之一方曾有或現有未盡扶養義務滿2 年者，民法第1059
    條第5 項定有明文。是聲請變更子女之姓氏，除符合上開條
    項各款規定之情事外，尚須有事實足認該子女之姓氏對其有
    不利之影響，始足當之。且不利之影響須為法律上不利益，
    並依法益權衡與比例原則，須斟酌子女之原有姓氏一切情狀
    ，倘不變更其姓氏，確有造成法律上之不利益，且變更原姓
    氏之外，別無其他方法除去其不利益，始得為之，此乃身分
    法上法安定性原則考量。至於單純情感因素或法律另有救濟
    途徑時，均不得聲請變更姓氏，以維身分之安定性。
三、經查，聲請人之父母於聲請人幼時即協議離婚並登記完畢，
    聲請人從小被舅舅張庚永收養，因而改姓叫「張予譯」，直
    至與養父終止收養關係，於98年1 月16日始申請登記恢復原
    姓氏，且聲請人父親已於90年11月28日過世等情，業據聲請
    人提出戶籍謄本為證，是聲請人此部分之主張堪信為真。至
    聲請人主張有事實足認其目前之姓氏對其有不利之影響部分
    ，聲請人雖於本院審理中陳稱：「（問：你姓賴對你有何不
    利影響？）很多文件都要改，且要向人家解釋。我對父親沒
    有感情，且小時候我們過得很辛苦，對父親也不太諒解，我
    不喜歡姓賴」、「（問：有何補充？）希望可以如願讓我姓
    張，我叔叔常來找我，如果我姓賴，叔叔會叫我認祖歸宗。
    」等語（參見本院98年2 月11日訊問筆錄），是依聲請人上
    開所述，其雖因自幼即由母親扶養長大，在情感上較認同母
    方親人，然此僅屬單純之感情因素，且本院審酌聲請人人格
    發展亦已相當成熟，姓氏變更與否對其身分認知及發展應已
    無障礙，且倘予以變更，反易致身分之不安定及對交易安全
    有礙。綜上所述，聲請人前開主張，尚難認原姓氏對其有何
    法律上之不利益，其復未提出其他積極事證佐證原姓氏對其
    確有不利之影響，而與首開規定所定之法定要件尚有未洽，
    應予駁回。
四、依非訟事件法第21條第1 項前段、第23條、第24條第1 項，
    裁定如主文。
中    華    民    國    98    年    2     月    27    日
                        家事庭法  官  林美靜
以上正本係照原本作成。
如不服本裁定應於送達後10日內向本院提出抗告狀，並繳納抗告
費新臺幣1,000元。
中    華    民    國    98    年    3     月    2     日
                              書記官  葉祝君


司法院資訊處製作；財團法人民間司法改革基金會備份。
